臺灣高等法院民事判決　　　　　　　　　96年度重上字第51號
上　訴　人　乙○
訴訟代理人　丁振發律師
被上訴人　　甲○○
　　　　　　丙○○
訴訟代理人　李志聖律師
上列當事人間，因請求履行契約等事件，上訴人對於中華民國95
年11月23日臺灣臺北地方法院91年度重訴字第2794號第一審判決
，提起上訴，經本院於96年 7月10日言詞辯論終結，判決如下：
    主      文
上訴駁回。
第二審訴訟費用由上訴人負擔。
本判決於上訴人各以新臺幣肆佰零肆萬捌仟玖佰壹拾玖元為被上
訴人等供擔保後，免為假執行、或撤銷假執行。
    事實及理由
一、被上訴人起訴主張：上訴人所有重測後坐落臺北縣新店市○
    ○段255地號(重測前為14張小段56地號)、256地號 (重測前
    同小段58地號)、259地號 (重測前同小段54地號)、260地號
    (重測前同小段55地號)、335地號(重測前同小段68地號、重
    測後分割增加335-1地號)等土地(以下稱系爭土地)，為其與
    被上訴人丙○○共同被繼承人、即先父林黃 (民國 (以下同
     )75年10月14日間去世)生前所信託登記；76年7月26日被上
    訴人丙○○與兄弟8人達成協議，共同簽訂「家產分析協議
    書」 (以下稱系爭協議書)，約定由其取得1/3，其餘2/3由7
    兄弟加長孫、即被上訴人甲○○之父林孝明 (已故、由被上
    訴人甲○○承受訴訟)均分；其中335-1地號土地於89年1月
    間為其出售予訴外人陳慶同等人，扣除仲介費、相關費用後
    ，實得新臺幣 (以下同)39,464,772 元，依系爭協議書約定
    被上訴人等各應得3,288,731元；其中259地號土地因可歸責
    於其之事由，93年11月8日為法院拍賣予訴外人王淑花，依
    系爭協議書之約定應賠償被上訴人等各760,188元，歷經被
    上訴人等多次催索，均不獲置理。為此，求為命上訴人應將
    系爭255、256、260、335等地號土地，各移轉應有部分依序
    5/162、1/108、5/162、1/12登記予被上訴人等，並應給付
    被上訴人等各4,0 48,919元本息之判決。並聲明：(一)上訴
    駁回。(二)第二審訴訟費用由上訴人負擔。
二、上訴人則以：被上訴人等主張系爭土地為先父林黃信託登記
    予上訴人顯非事實，其中 335地號土地係上訴人為尊重先父
    ，於46年間自行出資由先父具名與出賣人簽訂買賣契約承購
    ，併同其餘系爭土地由上訴人耕作，嗣因上訴人務農辛苦耕
    作，其他子女從事其他行業，各有發展，乃將系爭土地以贈
    與原因移轉登記予上訴人；而系爭協議書應屬遺產分割協議
    ，非經全體繼承人到場協商同意簽名，不生效力，上訴人否
    認系爭協議書上簽名之真正，且於另案訴訟中其等利害關係
    與上訴人相同，以系爭協議書無效為抗辯，卻又於本件訴訟
    持以主張其等對於上訴人之權利依據，顯有矛盾；至於 259
    地號土地之應有部分為其他兄弟以確定判決，請求強制執行
    而為法院拍賣，非可歸責於上訴人事由，請求上訴人賠償損
    害，自屬無據；又依系爭協議書第 3條之約定，上訴人對於
    被上訴人丙○○亦有請求權，自得行使同時履行抗辯權；至
    於對於系爭協議書之請求權，應以89年土地法修正為消滅時
    效起算之時點等語，資為抗辯；並聲明：(一)原判決廢棄。
    (二)被上訴人等在第一審之訴及假執行之聲請均駁回。(三)
    第一、二審訴訟費用由被上訴人等負擔。(四)如受不利判決
    ，願供擔保免為假執行之宣告。
三、被上訴人等主張上訴人所有系爭土地，原登記為兩造之被繼
    承人林黃所有，嗣移轉登記為上訴人所有，其中 335-1地號
    土地於89年 1月間為其出售予訴外人陳慶同等人，扣除仲介
    費、相關費用後，實得39,464,772元；其中 259地號土地於
    93年11月 8日為法院強制執行拍賣予訴外人王淑花等事實，
    為上訴人所不爭執，且有系爭土地登記謄本在卷(原審2卷第
    113頁至第130頁 )足憑；被上訴人等主張之上開事實，應堪
    信為真實。
四、被上訴人等主張上訴人應將系爭255、256、260、335等地號
    土地，各移轉應有部分依序 5/162、1/108、5/162、1/12登
    記予被上訴人等，並應給付被上訴人等各 4,048,919元本息
    ，係以其所提出系爭協議書第 4條之約定內容為依據；而上
    訴人則以否認系爭協議書之真正，且為無效之契約等語為抗
    辯；經查：
(一)被上訴人所提出系爭協議書(原審調字卷第11、12頁、1卷第
    12、13頁)，業經上訴人於本院91年度重上字第447號上訴人
    與訴外人林清吉間請求履行契約事件中，自認系爭協議書上
    其簽名之真正，於本院91年度重上字第 530號上訴人與訴外
    人林水、林清吉間履行契約事件，亦自認系爭協議書上其印
    文之真正，有各該判決書在卷 (原審1卷第92頁背面、2卷第
    33 頁)足憑；且協議書上見證人陳乾於90年7月9日本院90年
    度上字第31號上訴人、被上訴人丙○○與訴外人林清秀間履
    行契約事件中，到場證稱：其確係擔任本件家產分析協議書
    之見證人，與兩造為表兄弟關係，其父為兩造之舅舅，簽立
    本件家產分析協議書時協議書上記載之兄弟均在場，兩造原
    有8個兄弟等語在卷，亦有本院92年度重上字第380號民事判
    決在卷 (原審2卷第18頁)足稽；被上訴人所提出系爭協議書
    ，應堪信為真正；上訴人於本院否認系爭協議書之真正，及
    以兄弟中之訴外人林慶雲於簽訂系爭協議書未在場為抗辯，
    顯係臨訟飾詞，諉無足取。
(二)上訴人以被上訴人等主張系爭土地為先父林黃信託登記予上
    訴人顯非事實，其中 335地號土地係上訴人為尊重先父，於
    46年間自行出資由先父具名與出賣人簽訂買賣契約承購，併
    同其餘系爭土地由上訴人耕作，嗣因上訴人務農辛苦耕作，
    其他子女從事其他行業，各有發展，乃將系爭土地一併以贈
    與原因移轉登記予上訴人等語為抗辯；查被上訴人所提出、
    經信為真正之系爭協議書，開宗明義揭示：「丙○○等八兄
    弟在父親主持家計時建置之財產，經協議分析如左：」，其
    中尚包括系爭分割前之335地號 (重測前為68地號)土地，於
    第 4條亦列為家產分析之事實，有系爭協議書足稽；上訴人
    所有系爭土地係其先父林黃所有，於去世前一年之74年12月
    18日全部移轉登記予上訴人之事實，已為上訴人所不爭執，
    上訴人又於系爭協議書上簽名、蓋章同意由兄弟8人及長孫1
    人，予以分析，其所為上揭之抗辯，要與事證不符，顯無足
    取。
(三)按：繼承人有數人時，在分割遺產前，各繼承人對於遺產全
    部為公同共有，民法第1151條定有明文。而繼承人請求分割
    該公同共有之遺產，性質上為處分行為，如係不動產，依民
    法第 759條規定，於未辦妥繼承登記前，不得為之，固有最
    高法院88年度臺上字第1053號裁判意旨，可資參照；惟查兩
    造簽立系爭協議書時，土地登記謄本上系爭土地之所有權為
    上訴人，而非其先父林黃，尚難認係全體繼承人公同共有之
    不動產，且兩造於簽訂系爭協議書時，於第10條尚有：「上
    開家產依法得辦理過戶登記時，產權登記名義人丙○○、乙
    ○等應協同辦理，不得異議。」之約定，被上訴人於土地登
    記謄本上，並非即時成為系爭土地之所有權人，尚需上訴人
    為所有權之移轉登記，由此堪認系爭協議書顯非基於繼承關
    係，所為遺產分割之協議，自無需由全體繼承人共同簽訂之
    必要，與最高法院88年度臺上字第1053號裁判意旨，尚有不
    符，且系爭協議書之所約定內容，又無違反法律強制、或禁
    止規定、及違反公序良俗，上訴人持以抗辯系爭協議書無效
    ，即無可採。
(四)至於被上訴人所提出系爭協議書第 4條所為：「同所68地號
    田0.6614公頃一筆所有權全部，同所58地號田0.0892公頃、
    同所54地號田0.3283公頃，以上二筆持分 1/9，同所55地號
    田0.4696公頃、同所56地號田0.0435公頃，以上二筆持分10
    /27係乙○(即上訴人）耕作，並登記乙○名義，嗣後處分時
    ，乙○先取得1/3，餘2/3以七兄弟另加慰勞長兄慶芳之勞給
    與長孫一份，其2/3即按八份均分之（已取1/3一不另再參加
    分配），以上財產如要處分均應尊重長兄意見為之」之約定
    ，其中「七」字原書寫為「八」，「八」字原書寫為「九」
    ，嗣以直接刪除之方式分別改為「七」、「八」，此由被上
    訴人所提出之系爭協議書自明，且本院91年度重上字第 530
    號上訴人與訴外人林水、林清吉間履行契約事件中，調閱本
    院90年度上字第31號訴外人林清秀與兩造間履行契約事件、
    及91年度重上字第 447號林清吉與上訴人間履行契約事件所
    附家產分析協議書，亦為相同；又系爭協議書之見證人陳乾
    於本院90年度上字第31號履行契約事件於90年7月9日準備程
    序期日到場亦證稱：其確係擔任系爭家產分析協議書之見證
    人，其與兩造之關係為表兄弟，其父親為兩造的舅舅，簽立
    系爭家產分析協議書時協議書上記載之兄弟均在場，兩造原
    有八個兄弟，家產分析協議書上第四條之所以將「九」改為
    「八」，「八」改為「七」，係因上訴人依該協議書之記載
    已經先分得系爭土地之三分之一，其餘三分之二再由其他七
    個兄弟分再加上長孫一份，共分八份平分，此部分均是在更
    改後才蓋章，該協議書並未被偽造，均為真正等語，亦經本
    院91年度重上字第 530號上訴人與訴外人林水、林清吉間履
    行契約事件中，調卷查明屬實在卷 (原審2卷第34頁)足憑；
    再者本院90年度上字第31號履行契約事件，於審理中曾將上
    訴人及被上訴人丙○○、訴外人林清秀各自收執之家產分析
    協議書送請法務部調查局，鑑定更改處之印文究係先更改再
    用印或先用印再更改，經法務部調查局以照相放大、顯微鏡
    檢視、多波域光源照射檢視、DOCU CENTER光譜儀檢視 、及
    低角度測光檢視等方法鑑定，上訴人所收執之系爭家產分析
    協議書中第3條之數字「九」改成「八」及第4條之數字「八
    」改成「七」部分，依更改字跡線條與印文紋線兩者相交處
    之特徵研判，為先更改寫字後蓋印文，其餘更改部位因印色
    過淡或字跡與印文相交面積過小，致無法判斷更改處與蓋印
    之先後關係；被上訴人收執之系爭協議書中第4條之數字「
    九」改成「八」部分，依更改字跡線條與印文紋線兩者相交
    處之特徵研判，為先更改寫字後蓋印文，其餘更改部位因印
    色過淡或字跡與印文相交面積過小，致無法判斷更改與蓋印
    之先後關係 ；林清秀收執之家產分析協議書中第3條之數字
    「八」改成「七」、 及第4條之數字「八」改成「七」部分
    ，依更改字跡線條與印文紋線兩者相交處之特徵研判，為先
    更改寫字後蓋印文，其餘更改部分因印色過淡或字跡與印文
    相交面積過小，致無法判斷更改與蓋印之先後關係等情，亦
    為本院91年度重上字第 530號履行契約事件調閱本院90年度
    上字第31號民事案卷查明無訛等事實，均有本院91年度重上
    字第530號民事判決在卷 (原審2卷第34頁) 足憑；準此，上
    訴人、被上訴人丙○○分別收執之家產分析協議書關於更改
    數字部分，雖有部分印色過淡或字跡與印文相交面積過小，
    致無法判斷更改與蓋印之先後關係，然從法務部調查局關於
    能鑑定判斷之更改處之鑑定結果相互對照，堪認系爭協議書
    第4條中有關數字更改部分， 均是先更改後蓋印，且核與證
    人陳乾所為證言相互吻合。足見系爭協議書第 4條關於系爭
    土地之分配，由現耕作人上訴人優先取得1/3以後， 其餘始
    由七兄弟及長房之長孫合計八份均分，益見系爭家產分析協
    議書第4條更改處之數字之由「八兄弟」改為「七兄弟」、
    「按九份均分」改為「按八份均分」，係因已扣除現耕作人
    即上訴人之一份1/3，顯屬誤寫所為之更正， 並非先蓋章再
    行書寫或篡改，上訴人持以抗辯系爭協議書所約定內容不實
    ，要無足採。
(五)綜合上述，上訴人所有系爭土地，原登記為兩造先父林黃所
    有，嗣移轉登記為上訴人所有，姑且不論林黃據以移轉系爭
    土所有權予上訴人之債權契約性質，林黃基於其與上訴人間
    移轉物權之合意，將系爭土地所有權移轉登記與上訴人，兩
    造對於上訴人現為系爭土地所有權人之事實，均不爭執，則
    林黃將系爭土地所有權移轉登記予上訴人後，即非系爭土地
    之所有權人，即使林黃生前對於上訴人有請求移轉系爭土地
    所有權之債權存在，於林黃去世後，其繼承人就系爭土地如
    欲取得所有權，應本於其等繼承林黃對於上訴人之債權，請
    求上訴人就系爭土地為所有權之移轉登記，而不動產物權之
    移轉，依民法第 758條之規定，除有移轉物權之合意外，尚
    需經登記始生效力，惟系爭土地之所有權登記為上訴人所有
    ，嗣上訴人於林黃過世後，將登記為其所有之系爭土地，與
    包括被上訴人在內之其他兄弟，所簽訂系爭協議書，顯屬兩
    造與其他兄弟間訂定契約之債權行為，自無疑義，上訴人自
    應受系爭協議書之拘束，即有履行系爭協議書之契約義務，
    自不待言。。
五、查土地法第30條所為：「私有農地所有權之移轉，其承受人
    以能自耕者為限，並不得移轉為共有。但因繼承而移轉者，
    得為共有。違反前項規定者，其所有權之移轉無效。」之規
    定，已於89年 1月26日以「關於農地不得移轉共有之規定，
    於農業發展條例修正草案第15條亦已明文規定，現行相關規
    定併予刪除。」之理由，予以刪除，兩造所簽訂系爭協議書
    第10條所為：「上開家產依法得辦理過戶登記時，產權登記
    名義人丙○○、乙○等應協同辦理，不得異議。」之約定，
    業已成就等事實，為上訴人所不爭執，上訴人自有依系爭協
    議書第10條之約定，將系爭土地依系爭協議書第 4條所約定
    應有部分之所有權，移轉登記予被上訴人等之義務，被上訴
    人等依系爭協議書第10條，請求上訴人履行系爭協議書第 4
    條之約定，於法尚非無據，應予准許。查：
(一)依兩造簽訂系爭協議書第 4條所為：「同所68地號田0.6614
    公頃一筆所有權全部，同所58地號田0.0892公頃、同所54地
    號田0.3283公頃，以上二筆持分1/9，同所55地號田 0.4696
    公頃、同所56地號田 0.0435公頃，以上二筆持分10/27係乙
    ○ (即上訴人）耕作，並登記乙○名義，嗣後處分時，乙○
    先取得1/3，餘2/3以七兄弟另加慰勞長兄慶芳之勞給與長孫
    一份，其2/3即按八份均分之（已取1/3一不另再參加分配）
    ，以上財產如要處分均應尊重長兄意見為之」之約定，上訴
    人應將 (1)系爭255地號、260地號土地之應有部分，各移轉
    登記予被上訴人等各5/162(10/27×2/3×1/8=5/162)、(2)
    系爭256地號土地之應有部分，移轉登記予被上訴人等各1/1
    08(1/9×2/3×1/8=1/108)、(3)系爭土地 335地號土地之應
    有部分，移轉登記予被上訴人各1/12(1×2/3×1/8=1/12)。
(二)查系爭68地號土地重測後為系爭335地號，再分割335-1地號
    土地，已如前所述。被上訴人主張上訴人擅自出售系爭335-
    1地號土地，請求上訴人給付依系爭協議書第4條所約定比例
    之價金，即屬有據。上訴人則以系爭協議書第 4條之約定，
    系爭分割前之335地號土地，上訴人之應有部分為1/3、即面
    積2,204.66平方公尺，上訴人出售分割後之系爭 335-1地號
    土地面積為 1322.72平方公尺，未逾上訴人應有部分，上訴
    人依系爭協議書第 4條之約定，無不能履行情事，上訴人出
    售系爭 335-1地號土地與被上訴人無涉，被上訴人等請求價
    金無理由等語為抗辯；惟查：兩造所簽訂系爭協議書第 4條
    後段尚約定：「…以上財產如要處分，均應尊重長兄意見為
    之。」，上訴人竟未依系爭協議書之約定，就分割前系爭33
    5地號土地，按其應有部分1/3予以分割後，再行出售，而係
    就系爭分割前335地號土地分割出1322.72平方公尺，未尊重
    被上訴人、即長兄之意見，擅自出售處分，上訴人有違系爭
    協議書第 4條後段之約定，被上訴人自得選擇依系爭協議書
    第 4條所約定之比例，請求分配所賣得之價金；上訴人此部
    分之抗辯，即無足取。
(三)承前所述，系爭335-1地號土地，上訴人出售之價格為40,01
    2,280元，扣除仲介費、相關費用後，實得 39,464,772元等
    事實，為上訴人所不爭執；依系爭協議書第 4條之約定，被
    上訴人等應各受分配3,288,731元 (39,464,772×2/3×1/8=
    3,288,731)。
(四)按：因可歸責於債務人之事由，致給付不能者，債權人得請
    求賠償損害，民法226條第1項定有明文。查上訴人因拒絕依
    系爭協議書第 4條之約定履行，為其兄弟林清吉訴請履行獲
    勝訴判決確定，聲請原法院就系爭 259地號土地強制執行拍
    賣予訴外人王淑花，得款 9,201,000元等事實，為上訴人所
    不爭執，且經原法院調閱原法院93年度執字第8372號強制執
    行卷，查核屬實；上訴人未能依系爭協議書第 4條之約定，
    將系爭 259地號土地應有部分比例，移轉登記予被上訴人，
    為可歸責於上訴人事由，至為明確。被上訴人等據以請求上
    訴人賠償損害，尚非無據，應予准許；查系爭 259地號土地
    面積3284.01平方公尺，移轉現值為25,000/㎡，依系爭協議
    書第 4條之約定，被上訴人應各分得應有部分為1/108(1/9×
    2/3×1/8=1/108)、即30.4075平方公尺，被上訴人等各受有
    760,188元(25,000×30.4075=760,187.5、四捨五入)之損害
    。
(五)綜合上述，被上訴人等因上訴人違反系爭協議書之約定，或
    處分系爭335-1地號土地、或不能給付系爭259地號土之應有
    部分，致被上訴人等各受有3,288,731元、760,188元合計為
    4,048,919元(3,288,731+760,188=4,048,919)之損害，被上
    訴人等據以請求上訴人賠償損害，於法有據，為有理由，應
    予准許。
(六)「給付無確定期限者，債務人於債權人得請求給付時，經其
    催告而未為給付，自受催告時起，負遲延責任。其經債權人
    起訴而送達訴狀，或依督促程序送達支付命令，或為其他相
    類之行為者，與催告有同一之效力。」、「遲延之債務，以
    支付金錢為標的者，債權人得請求依法定利率計算之遲延利
    息。」、「應付利息之債務，其利率未經約定，亦無法律可
    據者，週年利率為百分之五。」民法第229 條第2項、第233
    條第1項前段、第203條分別定有明文。被上訴人等請求上訴
    人賠償損害，係以支付金錢為標的，無確定期限，又未約定
    利率，其併請求自起訴狀繕本送達翌日、即91年9月24日起
    至清償日止，按週年利率5%計算之利息，於法尚非無據，應
    予准許。
六、因契約互負債務者，於他方當事人未為對待給付前，得拒絕
    自己之給付。但自己有先為給付之義務者，不在此限，民法
    第264條第1項固有明文規定；惟：所謂同時履行之抗辯，乃
    係基於雙務契約而發生，倘雙方之債務，非本於同一之雙務
    契約而發生，縱令雙方債務在事實上有密切之關係，或雙方
    之債務雖因同一之雙務契約而發生，然其一方之給付，與他
    方之給付，並非立於互為對待給付之關係，均不能發生同時
    履行之抗辯，最高法院59年度臺上字第 850號亦著有判例，
    足資參照。查系爭協議書第 3條係約定：「新店市○○○○
    段十四張小段68-2地號0.3399公頃所有權全部係長兄丙○○
    耕作，且係丙○○名義，嗣後處分時丙○○先取得 1/3，餘
    2/3以七兄弟另加慰勞長兄慶芳之勞給與長孫一份，其2/3即
    按八份均分之，本地上物如被政府徵收，其補償仍歸公有（
    已取1/3不另再參加分配）」，本件上訴人依系爭協議書第4
    條應給付被上訴人等之土地，與被上訴人丙○○應給付上訴
    人之土地，並非立於對待給付之關係，核與民法第264條第1
    項規定，尚有未合，參照最高法院59年度臺上字第 850號判
    例意旨，不能發生同時履行抗辯權，上訴人以被上訴人丙○
    ○應履行系爭協議書第3條之約定，行使同時履行抗辯權，
    應屬無據。
七、綜上所述，被上訴人等依系爭協議書第10條、第 4條之約定
    、及民法第226條規定，請求上訴人應將系爭255、256、260
    、335等地號土地，各移轉應有部分依序5/162、1/108、5/1
    62、1/12登記予被上訴人等，並應給付被上訴人等各4,048,
    919元、並自91年9月24日起至清償日止，按週年利率5%計算
    之利息，於法有據；原法院為其勝訴判決，並依其聲請酌定
    擔保金額，為假執行之宣告，經核尚無違誤；上訴意旨仍持
    陳詞指摘原法院之判決不當，求予廢棄，為無理由，應予駁
    回。
八、上訴人陳明如受不利判決，願供擔保以代釋明不足，請求免
    予假執行之宣告，經核於法尚無不合，爰酌定如主文第 3項
    所示金額准許之。
九、本件事證已臻明確，兩造其餘攻擊、防禦方法，及提出未援
    用之證據，經斟酌後認不影響判決基礎，毋逐一論述必要，
    併此敘明。
十、據上論結，本件上訴為無理由，依民事訴訟法第449條第1項
    、第78條、第392條第2項規定，判決如主文。
中　　華　　民　　國　　96　　年　　 7　　月　　24　　日
　　　　　　　　　民事第五庭
                      審判長法　官　魏麗娟
　　　　　　　　　　　      法　官  張靜女
　　　　　　　　　　　      法　官  陳博享
正本係照原本作成。
如不服本判決，應於收受送達後20日內向本院提出上訴書狀，其
未表明上訴理由者，應於提出上訴後20日內向本院補提理由書狀
（均須按他造當事人之人數附繕本）上訴時應提出委任律師或具
有律師資格之人之委任狀；委任有律師資格者，另應附具律師資
格證書及釋明委任人與受任人有民事訴訟法第466條之1第1項但
書或第2項（詳附註）所定關係之釋明文書影本。
中　　華　　民　　國　　96　　年　　7 　　月　　26　　日
　　　　　　　　　　　　　　 書記官　鄭靜如
附註：
民事訴訟法第466條之1（第1項、第2項）：
對於第二審判決上訴，上訴人應委任律師為訴訟代理人。但上訴
人或其他法定代理人具有律師資格者，不在此限。
上訴人之配偶、三親等內之血親、二親等內之姻親，或上訴人為
法人、中央或地方機關時，其所屬專任人員具有律師資格並經法
院認為適當者，亦得為第三審訴訟代理人。
